臺灣高等法院民事判決　　　　　　　　　93年度上字第1015號
上　訴　人
即追加之訴
原　　　告　乙○○○
　　　　　　甲○○
共　　　同
訴訟代理人　王永春律師
複代理　人　胡志彬律師
被上訴　人
即追加之訴
被　　　告　財政部國有財產局
法定代理人　洪寶川
訴訟代理人　盧林賜　　通訊處：台北郵政第90087號信箱
　　　　　　王昧爽律師
上　一　人
複　代理人　余西鈞律師
當事人間確認買賣關係不存在等事件，上訴人對於中華民國93年
10月14日臺灣臺北地方法院93年度訴字第1036號第一審判決提起
上訴，並於本院為訴之追加，本院於94年11月22日言詞辯論終結
，判決如下：
    主      文
上訴及追加之訴均駁回。
第二審訴訟費用關於上訴部分及追加之訴訴訟費用均由上訴人負
擔。
    事實及理由
甲、程序方面：
一、按上訴人於終局判決前，得以書狀，或於期日以言詞向法院
    或受命法官，將上訴撤回，民事訴訟法第459條第1項、第4
    項準用同法第262條第2項定有明文。本件上訴人等於原審判
    決後，對被上訴人及原審共同被告國防部軍備局 (下稱軍備
    局)、國防部陸軍總司令部 (下稱陸總部)、國防部聯合後勤
    司令部（下稱聯勤司令部）提起上訴，嗣於本院審理中具狀
    將其等對國防部軍備局、國防部陸軍總司令部、國防部聯合
    後勤司令部之上訴部分撤回（見本院卷2第23頁），是本件
    應予審理者，僅上訴人等對被上訴人之請求部分，合先敘明
    。
二、又按在第二審為訴之變更或追加，非經他造同意，不得為之
    。但請求之基礎事實同一者，不在此限，民事訴訟法第446
    條第1項、第255條第1項第2款分別定有明文。所謂「請求之
    基礎事實同一」者，係指變更或追加之訴與原訴之主要爭點
    有其共同性，各請求所主張之利益在社會生活上可認係屬同
    一或關連之紛爭，而就原請求之訴訟及證據資料，於審理繼
    續進行時，在相當程度範圍內具有同一性或一體性，得期待
    於後請求之審理予以利用，且無害於他造當事人程序權之保
    障，俾先後兩請求在同一程序中一併加以解決，避免重複審
    理，進而為統一解決紛爭（最高法院91年度台抗字第552號
    、91年度台抗字第648號裁定意旨參照）。查本件上訴人等
    於原審以上訴人即追加之訴原告甲○○ (下稱甲○○)之被
    繼承人陳金英與上訴人即追加之訴原告乙○○○ (下稱乙○
    ○○)並未出賣其等共有坐落宜蘭縣員山鄉○○段再連小段
    17地號土地 (下稱系爭土地)為由，請求確認被上訴人即追
    加之訴被告國有財產局 (下稱國有財產局)與乙○○○、陳
    金英間就系爭土地之登記次序：0001、登記日期：50年4月
    24日、原因發生日期：45年9月10日、登記原因：買賣、所
    有權人：中華民國、管理者：軍備局（管理者：聯勤司令部
    ）、（管理者：陸總部）之買賣法律關係（包括物權行為法
    律關係及債權行為法律關係）不存在。嗣於本院追加備位聲
    明，請求確認乙○○○、甲○○就系爭土地（登記次序：00
    01、登記日期宜蘭縣員山鄉：50年4月24日、原因發生日期
    ：45年9月10日、登記原因：買賣、所有權人：中華民國、
    管理者：軍備局「（管理者：聯勤司令部）、（管理者：陸
    總部）、權利範圍：全部」之所有權應有部分各1/2存在。
    核屬訴之追加，且其追加之訴之主張，亦須就其買賣之原因
    事實加以認定，在證據資料方面，具有相當程度之同一性，
    於追加之訴有加以利用之可能性與價值，故宜於同一訴訟程
    序審理，藉以一次解決紛爭，俾符訴訟經濟之要求，況對於
    被上訴人程序權之保障，亦無不利影響，是以揆諸前揭說明
    ，上訴人等追加之訴與原訴間之基礎事實即屬同一，無庸經
    被上訴人同意，應予准許。
乙、實體方面：
一、本件乙○○○及甲○○起訴主張：系爭土地係乙○○○及陳
    陳金英（民國50年3月26日死亡）所共有，應有部分各1/2，
    詎料於陳金英死亡後之50年4月24日竟遭變更登記為「中華
    民國」所有，並先後登記由原審共同被告陸總部、聯勤司令
    部、軍備局為管理機關。惟乙○○○及陳金英與該3機關及
    國有財產局間，就系爭土地並無買賣之法律關係存在，爰依
    民事訴訟法第247條第1項之規定提起本訴，求為確認國有財
    產局、陸總部、聯勤司令部、軍備局與乙○○○、陳金英間
    就系爭土地之登記次序：0001、登記日期：50年4月24日、
    原因發生日期：45年9月10日、登記原因：買賣、所有權人
    ：中華民國、管理者：軍備局（管理者：聯勤司令部）、（
    管理者：陸總部）之買賣法律關係（包括物權行為法律關係
    及債權行為法律關係）不存在(原審為乙○○○、甲○○敗
    訴判決，乙○○○、甲○○不服，提起上訴，嗣於本院撤回
    對陸總部、聯勤司令部、軍備局之上訴，該撤回部分已先確
    定)。並於本院上訴聲明：、原判決除確定部分外廢棄。
    、上開廢棄部分，確認國有財產局與乙○○○、陳金英間
    就系爭土地之登記次序：0001 、登記日期：50年4月24日、
    原因發生日期：45年9月10日、登記原因：買賣、所有權人
    ：中華民國、管理者：軍備局（管理者：聯勤司令部）、（
    管理者：陸總部）之買賣法律關係（包括物權行為法律關係
    及債權行為法律關係）不存在。且追加備位聲明：請求確認
    乙○○○、甲○○就系爭土地（登記次序：0001、登記日期
    宜蘭縣員山鄉：50年4月24日、原因發生日期：45年9月10日
    、登記原因：買賣、所有權人：中華民國、管理者：軍備局
    「（管理者：聯勤司令部）、（管理者：陸總部）、權利範
    圍：全部」之所有權應有部分各1/2存在。
二、國有財產局則以：系爭土地購買及登記已逾40年，其土地買
    賣登記申請案因逾法定保存期限15年，業經銷毀，現今能證
    明土地所有權之文件僅土地登記謄本及土地所有權狀。依據
    民法第758條及土地法第43條規定，土地之登記有絕對之效
    力，而依土地登記謄本及土地所有權狀記載，系爭土地乃45
    年間政府因軍事需要向原土地所有權人所購買，並於50年4
    月24日向地政機關辦理登記完畢，依據前開規定，此登記有
    絕對效力，自不容任意否認。又依土地登記規則第34條第1
    項之規定，提出登記申請時，應提出「登記申請書（申請書
    上雙方蓋章或簽名）」、「登記原因證明文件（即雙方之買
    賣契約）」、「已登記者其所有權狀（即原告之所有權狀）
    」送地政機關審查，符合規定後始受理，故本件系爭土地買
    賣移轉所有權登記，當年皆已備齊文件，並經地政機關審查
    符合後，始得以受理登記，所以當初登記並無任何瑕疵，否
    則地政事務所不會受理登記。再者，本件未於民法第125條
    規定之15年請求權時效完成前提出，已罹於消滅時效。至乙
    ○○○、甲○○於本院追加備位聲明部分，因系爭土地之現
    在所有權人為「中華民國」，在未塗銷登記前，如何能確認
    為乙○○○及甲○○所有，故該備位聲明實無確認之利益等
    語，資為抗辯。並於本院答辯聲明：上訴及追加之訴均駁回
    。
三、本件經依民事訴訟法第463條準用同法第270條之1第1項第3
    款規定，整理並協議簡化爭點及不爭執點後，兩造同意僅就
    言詞辯論時所陳述之事實及主張之法律關係為論斷。查乙○
    ○○、甲○○主張系爭土地原為乙○○○及甲○○之被繼承
    人陳金英（民國50年3月26日死亡）所共有，應有部分各1/2
    ，嗣於陳金英死亡後之50年4月24日以買賣為原因，變更登
    記為「中華民國」所有，並先後登記由陸總部、聯勤司令部
    、軍備局為管理機關等情，業據提出土地登記謄本、陳金英
    除戶謄本、甲○○戶籍謄本、陳金英及其配偶陳李仁之繼承
    系統表等文件為證（見台灣宜蘭地方法院卷第14至27頁），
    且為國有財產局所不爭執，堪信乙○○○、甲○○此部分事
    實之主張為真正。惟乙○○○、甲○○主張乙○○○、陳金
    英與國有財產局間，就系爭土地並無買賣之法律關係存在，
    乙○○○、甲○○得先位聲明請求確認與國有財產局間就系
    爭土地之買賣法律關係（包括物權行為法律關係及債權行為
    法律關係）不存在；並追加備位聲明請求確認乙○○○、甲
    ○○就系爭土地之所有權應有部分各1/2存在等情，則為國
    有財產局所否認，並以前開情詞置辯。則本件應予審究之重
    要爭點厥為：、先位 (上訴)部分：本件買賣關係是否存
    在？、備位 (追加)部分：本件上訴人等就系爭土地是否
    各有應有部分1/2之所有權？
(一)、先位 (上訴)部分：本件買賣關係是否存在：
１、按「文書，依其程式及意旨得認作公文書者，推定為真正。
    」民事訴訟法第355條定有明文。本件乙○○○與陳金英共
    有之系爭土地係於45年9月10日出售予「中華民國」，而於
    50年4月24日以買賣為原因移轉登記為「中華民國」所有，
    並先後登記由陸總部、聯勤司令部、軍備局為管理機關等情
    ，有上開乙○○○不爭執為真正之土地登記謄本等公文書可
    稽（見台灣宜蘭地方法院卷第14至18頁）；而陳金英係50年
    3月26日死亡，在系爭土地於45年9月10日出售予「中華民國
    」時，仍屬健在，倘系爭土地未於45年9月10日出售予「中
    華民國」，何以系爭土地於陳金英生前即由軍方占有使用至
    今？此觀甲○○於本院陳稱：「我和乙○○○共有之系爭土
    地，我父親在世時就被軍方拿去．．．系爭土地現在軍方在
    使用」等語 (見本院卷2第94頁)，足以證之。雖甲○○於本
    院另稱當時係戒嚴時期，不敢異議等語。惟76年間已宣布解
    嚴，何以乙○○○與甲○○遲至92年間始提起本件訴訟？亦
    與常情有違。且本院向宜蘭縣宜蘭市戶政事務所函查乙○○
    ○自45年1月10日起至49年12月31日止在該所申辦印鑑證明
    之相關資料時，該所於94年7月28日以宜市戶字第094000187
    7號函檢送之「宜蘭市公所印鑑證明書發給登記簿」 (見本
    院卷2第83頁)，即顯示乙○○○曾於45年9月7日向該所申辦
    印鑑證明，而乙○○○係於45年9月10日將系爭土地所有權
    應有部分1/2出售予「中華民國」，有上開土地登記謄本可
    考（見台灣宜蘭地方法院卷第14頁）。倘乙○○○未於45年
    9月10日將系爭土地所有權應有部分1/2出售予「中華民國」
    ，且為移轉所有權登記之用，豈會無端於45年9月7日申辦印
    鑑證明？至於系爭土地屬陳金英名下之所有權應有部分1/ 2
    ，既本於相同之原因事實移轉登記予「中華民國」，已如前
    述，則買受人「中華民國」豈會以異於乙○○○之方式處理
    其與陳金英間之買賣事宜，是以揆諸經驗法則，堪信當時買
    受人「中華民國」亦會命另一出賣人陳金英出具印鑑證明供
    日後辦理所有權移轉登記之用。此外，宜蘭縣宜蘭地政事務
    所93年8月12日宜地一15字第0930008877號函之說明二記載
    ：「按聲請土地所有權移轉登記應取得土地所在地鄉鎮公所
    或區公所之證明，鄉鎮公所或區公所出具前項證明後，應將
    權利人義務人姓名住所及所移轉土地之區段宗號所有權狀號
    數並移轉日期於10日內列表報告縣市政府，為民國35年地政
    署公布之土地登記規則第65條所規定。另查台灣省政府四十
    子迴綱地甲字第00200號代電各縣市政府函：『土地權利關
    係人聲請土地權利變更登記時，應依照台灣省各縣市人民印
    鑑登記辦法第6條規定，向地政機關繳驗印鑑證明書一份』
    ；又台灣省各縣市人民印鑑登記辦法規定：『凡人民有關土
    地及其建築改良物權利之取得或變更，其契約或土地登記聲
    請書所用印章，應以已申請登記之印鑑為準，並有出示印鑑
    證明書，以資證明之義務。』。按土地登記規則自民國35年
    公布迄至67年始修正，民國50年間原所有權移轉登記案雖已
    逾保存年限銷毀致無案可稽，惟綜上所述，買賣移轉登記應
    提具義務人印鑑證明。」等語 (見原審卷100、101頁)；且
    該地政事務所94年2月17日宜地一15字第0940001494號函之
    說明二亦稱：「查民國50年間所有權移轉登記，悉依台灣省
    政府四十子迴綱地甲字第00200號代電各縣市政府函示命當
    事人於所有權移轉登記時應提出義務人之印鑑證明辦理，並
    無其他替代方案。」等語 (見本院卷2第17頁)。顯見系爭土
    地於50年4月24日完成所有權移轉登記，除需依35年台灣省
    政府地政署公布之土地登記規則第65條規定提出鄉鎮公所出
    具之證明文件外，尚需依台灣省各縣市人民印鑑登記辦法之
    規定提出移轉義務人即乙○○○及陳金英之印鑑證明，始符
    當時不動產所有權移轉登記之相關規定，並無其他得以便宜
    行事之替代方案。是以揆諸前開說明，系爭土地登記謄本依
    其程式及意旨均得認作公文書，則依該土地登記謄本之記載
    ，即得據以推定「中華民國」與乙○○○、陳金英間關於系
    爭土地之買賣為真正。雖宜蘭縣羅東地政事務所88年10月29
    日八八羅地一 (17)字第10809號函 (見原審卷第91頁)及宜
    蘭縣宜蘭地政事務所94年2月17日宜地一15字第0940001494
    號函 (見本院卷2第17頁)均稱系爭土地所有權移轉登記全卷
    已逾法定保存期限業已銷毀，或當年購地之預算因年代久遠
    無從查考等語，惟此並不足為系爭土地所有權移轉登記時未
    依相關法令辦理之佐證。甲○○、乙○○○空言否認買賣關
    係存在，自非可採。
２、本件「中華民國」與乙○○○、陳金英間就系爭土地之買賣
    關係既然屬實，且係45年9月10日陳金英生前即買受系爭土
    地，已如前述，則依買賣之法律關係，乙○○○、陳金英本
    應將系爭土地所有權移轉登記予「中華民國」
     ，是以系爭土地於50年4月24日移轉登記為中華民國所有時
     ，陳金英雖已死亡，惟所有權移轉登記之聲請，係屬廣義
     法律行為之一種，系爭土地所有權移轉登記既係基於陳金
     英生前之意思，且登記又與買賣之真實狀態相符合，並無
     證據證明偽造或變造情事，則系爭土地所有權移轉登記即
     未違背陳金英之本意，自不因陳金英死亡而消滅。是以揆
     諸前開說明，乙○○○、甲○○否認乙○○○、甲○○與
     國有財產局間就系爭土地之買賣關係不存在，亦非可採。
(二)、備位 (追加)部分：本件上訴人等就系爭土地是否各有應
      有部分1/2之所有權：
      查乙○○○、陳金英與「中華民國」間就系爭土地之買賣
      關係係屬存在，且於50年4月24日將系爭土地移轉登記為
      中華民國所有，並非無效，已如前述，而系爭土地所有權
      人目前仍登記為中華民國，復有上開土地登記謄本可考。
      則乙○○○、甲○○仍執陳詞，主張乙○○○、陳金英與
      國有財產局間就系爭土地之買賣關係不存在，而請求確認
      乙○○○、甲○○就系爭土地所有權應有部分各1/2存在
      ，即非有據。
四、綜上所述，乙○○○、甲○○請求確認乙○○○及甲○○之
    被繼承人陳金英與國有財產局間就系爭土地之買賣法律關係
    不存在，均非正當，不應准許，原審為上訴人敗訴判決，理
    由雖有不同，惟結論並無不合，仍應予維持，上訴意旨指摘
    原判決此部分不當，求予廢棄改判，非有理由，應予駁回上
    訴。又乙○○○、甲○○於本院追加備位聲明，請求確認乙
    ○○○、甲○○就系爭土地所有權應有部分各1/2存在，亦
    非正當，應予駁回。
五、再本件事證已臻明確，兩造其餘攻擊、防禦方法經逐一審酌
    後，認與判決結果不生影響，無再論述之必要，附此敘明。
據上論結，本件上訴及追加之訴均無理由，依民事訴訟法第449
條第2項、第78條、第85條第1項前段，判決如主文。
中　　華　　民　　國　　94　　年　　12　　月　　6　　日
　　　　　　　　　民事第十一庭　審判長法　官  阮富枝
　　　　　　　　　　　　　　　　      法　官  吳麗惠
　　　　　　　　　　　　　　　　      法　官  黃豐澤
正本係照原本作成。
上訴人之訴訟標的價額合計逾新台幣150萬元，得合併上訴。
如不服本判決，應於收受送達後20日內向本院提出上訴書狀，其
未表明上訴理由者，應於提出上訴後20日內向本院補提理由書狀
（均須按他造當事人之人數附繕本）上訴時應提出委任律師或具
有律師資格之人之委任狀；委任有律師資格者，另應附具律師資
格證書及釋明委任人與受任人有民事訴訟法第466條之一第一項
但書或第二項（詳附註）所定關係之釋明文書影本。
中　　華　　民　　國　　94　　年　　12　　月　　7 　　日
　　　　　　　　　　　　　　　　　　　書記官  廖艷莉
附註：
民事訴訟法第四百六十六條之一（第一項、第二項）：
對於第二審判決上訴，上訴人應委任律師為訴訟代理人。但上訴
人或其他法定代理人具有律師資格者，不在此限。
上訴人之配偶、三親等內之血親、二親等內之姻親，或上訴人為
法人、中央或地方機關時，其所屬專任人員具有律師資格並經法
院認為適當者，亦得為第三審訴訟代理人。
